【裁判字號】    98,苗簡,335
【裁判日期】    981229
【裁判案由】    排除侵害
【裁判全文】
臺灣苗栗地方法院民事簡易判決         98年度苗簡字第335號
原      告  己○
訴訟代理人  戊○○
被      告  臺灣省苗栗農田水利會
法定代理人  丁○○
訴訟代理人  丙○○
            甲○○
            乙○○
上列當事人間請求排除侵害事件，本院於民國98年12月11日言詞
辯論終結，判決如下：
    主  文
被告應將坐落苗栗縣頭份鎮○○○段蘆竹湳小段七八四地號土地
如附圖所示標示B 、C 部分面積共計六十六平方公尺之水溝拆除
，並將上開土地返還原告。
訴訟費用由被告負擔。
本判決得假執行；但被告以新臺幣壹拾陸萬伍仟元為原告供擔保
後，得免為假執行。
    事實及理由
一、原告起訴主張：坐落苗栗縣頭份鎮○○○段蘆竹湳小段784
    地號土地（以下簡稱系爭土地）為原告向財政部國有財產局
    台灣中區辦事處新竹分處（以下簡稱國有財產局新竹分處）
    所承租占有使用，被告未經原告及國有財產局新竹分處之同
    意，亦無正當理由，無任何權源即擅自在原告所承租之系爭
    土地上如附圖所示標示B 、C 部分面積共計66平方公尺範圍
    內土地上設置水泥溝渠（以下簡稱系爭水泥溝渠），無權占
    用原告所承租之系爭土地。雖經原告請求被告自行拆除上開
    系爭水泥溝渠返還土地，未獲置理。為此，爰依民法第962
    條、第767 條之規定，請求被告將占用系爭土地之系爭水泥
    溝渠拆除，並將占用之土地返還原告等語。並聲明：如主文
    第1 項所示。
二、被告則以：(1)系爭水泥溝渠被告係依農田水利會組織通則第
    11條規定而設置，本件系爭土地為中華民國所有，被告有權
    向國有財產局申請承租使用，且被告係依水利使用土地照舊
    使用，故原告無權請求拆除。(2)被告設置系爭水泥溝渠，使
    用之土地甚少，並不影響原告耕作面積，況原告本來就未在
    系爭土地之每一部分均有耕作。而系爭水泥溝渠之設置，非
    惟有利於原告，亦有利於附近需用水源之人，直接有關公共
    利益。原告請求拆除系爭水泥溝渠，依民法第148 條規定，
    顯屬權利濫用。綜上，原告請求拆除系爭水泥溝渠並返還土
    地，為無理由等語置辯，並聲明：原告之訴駁回，如受不利
    判決，願供擔保請准免為假執行。
三、原告主張系爭土地為原告向國有財產局新竹分處所承租占有
    使用，被告未經原告及國有財產局新竹分處之同意，即在原
    告所承租之系爭土地上如附圖所示標示B 、C 部分面積共計
    66平方公尺範圍內土地上設置系爭水泥溝渠之事實，為被告
    所不爭執，並有原告所提國有耕地放租租賃契約書、國有財
    產局新竹分處函、土地登記謄本及照片等件附卷可憑（詳卷
    第7 至11頁），且經本院勘驗現場及囑託苗栗縣頭份地政事
    務所測量屬實，製有勘驗筆錄、現場照片及複丈成果圖在卷
    可稽（詳卷第31至36頁），自堪信為真實。
四、按占有人，其占有被侵奪者，得請求返還其占有物，占有被
    妨害者，得請求除去其妨害，占有有被妨害之虞者，得請求
    防止其妨害，民法第962 條定有明文。又租賃物交付後，承
    租人於租賃關係存續中，有繼續占有其物而為使用收益之權
    利。故其占有被侵奪時，承租人自得對於無權占有之他人，
    行使其占有物返還請求權，此就民法第423 條、第941 條及
    第962 條等規定觀之甚明，最高法院亦著有43年台上字第17
    6 號判例意旨可參。另以無權占有為原因，請求返還占有物
    之訴，被告倘係以「非無權占有」資為抗辯者，原告就被告
    無權占有之事實，並不負舉證責任，被告則應就其取得占有
    係有正當權源之事實，負舉證證明之責。倘被告不能證明其
    占有權源，則應認原告之請求為有理由。本件被告占用原告
    承租之系爭土地，已如前述，則依前開說明，被告自應就其
    有何合法占用系爭土地之權源，負舉證證明之責。經查：
  (一)被告雖以系爭水泥溝渠被告係依農田水利會組織通則第11條
    規定而設置，本件系爭土地為中華民國所有，被告有權向國
    有財產局申請承租使用，且被告係依水利使用土地照舊使用
    ，故原告無權請求拆除云云。惟查，農田水利會因興建或改
    善水利設施而必需之工程用地，應先向土地所有權人或他項
    權利人協議承租或承購，如協議不成，始得層請中央主管機
    關依法徵收，農田水利會組織通則第11條第1項定有明文。
    將協議承購與徵收兩分，似難謂兩造簽訂同意書協議徵購為
    徵收。況徵收應依法定程序為之，於徵收完畢時始發生徵收
    效力（參看土地法第五編規定），最高法院著有73年度台上
    字第3664號判例意旨可參。且農田水利會使用他人之土地，
    依農田水利會組織通則第11條第1項之規定，應依法徵收。
    至於同條第2 項係指農田水利會組織通則未頒布前（即54年
    年7 月2 日前），人民已提供農田水利會使用之土地，農田
    水利會可照舊使用，若係農田水利會組織通則頒布後，農田
    水利會欲使用他人之土地，則應依法徵收，始得為之。是如
    水利會係於54年7 月前占用他人土地，即有上開通則第11條
    之適用，如於54年7 月後占用，則否（參閱民事法律問題研
    究彙編第9 輯0000-0000 頁）。本件被告未經原告及國有財
    產局新竹分處之同意，即在原告所承租之系爭土地上如附圖
    所示標示B 、C 部分面積共計66平方公尺範圍內土地上設置
    系爭水泥溝渠之事實，為兩造所不爭執，已如前述。又被告
    迄辯論終結時猶未獲國有財產局新竹分處之同意，亦未完成
    徵收程序等情，亦為被告所自認在卷。則依前開說明，被告
    於54年7 月後始於系爭土地設置系爭水泥溝渠，自難援引上
    開農田水利會組織通則第11條規定而認係有權占用。是被告
    前開所辯，為無足採。
  (二)被告雖又另以其設置系爭水泥溝渠，使用之土地甚少，並不
    影響原告耕作面積，況原告本來就未在系爭土地之每一部分
    均有耕作。而系爭水泥溝渠之設置，非惟有利於原告，亦有
    利於附近需用水源之人，直接有關公共利益。原告請求拆除
    系爭水泥溝渠，依民法第148 條規定，顯屬權利濫用云云。
    然查，系爭水泥溝渠僅係供坐落同段786 地號土地灌溉之用
    ，業據本院履勘現場屬實，有前開勘驗筆錄、現場照片及複
    丈成果圖在卷可按，自難認與公共利益有關。又被告占用系
    爭土地共計66平方公尺土地，依公告現值計算即已價值165,
    000 元，其價值非低，而被告所設施者僅係水泥溝渠，2 者
    價值應屬相當。則原告請求被告拆除系爭水泥溝渠，亦難認
    係以損害他人為目的。是被告上開所辯，亦無足採。
  (三)此外，被告就其有何正當權源占用系爭土地，又未能另舉證
    證明，則其所辯係有權占用系爭土地云云，自屬無可採。原
    告主張被告無權占用系爭土地，應屬可採。
五、從而，原告依民法第962 條規定，請求被告將占用系爭土地
    如附圖所示標示B 、C 部分面積共計66平方公尺範圍內之系
    爭水泥溝渠拆除，並將上開土地返還原告，自屬有據，應予
    准許，爰判決如主文第1 項所示。
六、本件乃適用簡易訴訟程序而為被告敗訴之判決，依民事訴訟
    法第389 條第1 項第三款規定，應依職權宣告假執行。被告
    陳明願供擔保，聲請免為假執行，核無不合，爰酌定相當之
    擔保金額宣告之。
七、兩造其餘主張、陳述與舉證，經審酌於本院前開判斷不生影
    響，爰不再予逐一論述，附此敘明。
八、訴訟費用負擔之依據：民事訴訟法第78條。
中    華    民    國    98    年    12    月    29    日
                  苗栗簡易庭法  官  王萬金
以上正本係照原本作成
如對本判決上訴，須於判決送達後20日內向本院提出上訴狀
                        書記官  劉麗美
中    華    民    國    98    年    12    月    29    日

司法院資訊處製作；財團法人民間司法改革基金會備份。
